臺灣高等法院刑事裁定
111年度毒抗字第887號
抗  告  人  
即  被  告  李亞洲



上列抗告人因違反毒品危害防制條例案件，不服臺灣宜蘭地方法
院中華民國111年8月25日111年度毒聲字第188號裁定（聲請案號
：臺灣宜蘭地方檢察署111年度毒偵字第499號、111年度聲觀字
第160號），提起抗告，本院裁定如下：
    主  文
抗告駁回。                                             
    理  由
一、原裁定意旨略以：
  ㈠抗告人即被告甲○○於民國111年5月25日21時0分許，經警採尿
    送驗結果呈嗎啡、安非他命、甲基安非他命之陽性反應，有
    採尿同意書、慈濟大學濫用藥物檢驗中心檢驗總表、犯罪嫌
    疑人尿液採驗作業管制紀錄各1件在卷為憑。原審法院審酌
    能否檢出尿液中藥物成分，與其施用劑量、施用方式、施用
    頻率、被採樣者飲用水量之多寡、個人體內代謝情況、檢體
    收集時間點及所用檢測方法之靈敏度等皆有相關，而施用海
    洛因後24小時內經由尿液排出之量可達使用劑量之80％，海
    洛因於人體內可迅速代謝成6-乙醯嗎啡，然後轉變成嗎啡，
    施用嗎啡、海洛因等藥物後一小時，即可於尿液中檢出嗎啡
    等成分。至於施用多久後仍可檢出相關成分，分別施用單一
    劑量3mg及6mg之海洛因，可檢測到6-乙醯嗎啡之期間平均約
    2.4至4.2小時，最久者不超過8小時，即使施用更高劑量，
    在24小時或更短期間內，即無法檢出該成分，而可檢測到嗎
    啡之期間則平均約可達17至26小時（行政院衛生署管制藥品
    管理局90年5月4日管檢字第93902號函參照）。又依據西元2
    018年美國FDA網站公布尿液中於施用甲基安非他命可檢出之
    時限為2-3天，經衛生福利部食品藥物管理署108年1月31日F
    DA管字第1089000957號函示明確，乃原審法院辦理施用毒品
    案件職務上所已知之事實。而被告於前揭時間，同意採尿送
    驗，經送請慈濟大學濫用藥物檢驗中心以酵素免疫分析法（
    EIA）初步檢驗，再以氣相層析質譜儀法（GC/MS）為確認檢
    驗，結果確呈嗎啡、安非他命、甲基安非他命陽性反應，是
    被告於前述採尿前26小時內某時，確有施用海洛因1次、及
    於前述採尿前72小時內某時，有施用甲基安非他命1次之事
    實。
　㈡又被告前曾因施用毒品案件，經依原審105年度毒聲字第104
    號裁定送勒戒處所觀察、勒戒後，因認有繼續施用毒品之傾
    向，再依原審106年度毒聲字第64號裁定令入戒治處所施以
    強制戒治，於107年3月14日停止戒治釋放出所，此後被告再
    涉施用毒品犯行固經起訴、判刑及執行，然3年內已無再因
    施用毒品案件，接受觀察、勒戒或強制戒治等紀錄，此有本
    院被告前案紀錄表、在監在押記錄表各1件在卷可稽，從而
    ，聲請人聲請原審法院裁定令被告入勒戒處所觀察、勒戒，
    並無不合，應予准許。
　㈢再被告現因另案在宜蘭監獄執行中，顯難使其在醫療機構為
    戒癮或替代治療，則聲請人斟酌本件個案情節後，未依刑事
    訴訟法第253條之1規定對被告為附命完成戒癮治療之緩起訴
    處分程序，而裁量選擇向原審法院聲請裁定觀察、勒戒，其
    裁量在形式上並無違法或明顯濫用之情事，法院自應予以尊
    重等語。
二、抗告意旨略以：
  ㈠刑法第57條有科刑時應審酌之事項，而刑法除一般預防及特
    別預防外，更重要的是行為人的社會化及具體的社會保護作
    用，換言之，必須考量刑罰手段的相當性，盡量選擇能使受
    刑人回歸社會生活之刑罰方法，所謂一般預防之刑罰目的，
    實則就人性尊嚴及人權思想而言，以加重被告之刑罰作為達
    到嚇阻其他人犯罪的手段，被告已淪為教化社會大眾之工具
    ，此與刑事政策立法有違，刑罰對被告造成之痛苦程度，似
    以刑度增加而生加成效果。又刑法第51條第5款所定法律之
    外部界限，惟被告所犯之111年度毒偵字第499號、111年度
    聲觀字第160號，經檢察官先後起訴，未經調查即令被告觀
    察勒戒，此於被告之權益，難以昭服。
  ㈡再者，被告現因另案於宜蘭監獄執行中，於111年10月3日執
    行期滿，明顯可以醫療機構為戒癮或替代治療，又被告家有
    妻小，兒子6歲，父親年長且母親已去世，生活困難，爰懇
    請鈞院准予戒癮或替代治療等語。
三、按犯毒品危害防制條例第10條之罪者，檢察官應聲請法院裁
    定，或少年法院（地方法院少年法庭）應先裁定，令被告或
    少年入勒戒處所觀察、勒戒，其期間不得逾2月，毒品危害
    防制條例第20條第1項定有明文。又毒品危害防制條例第20
    條第1項關於觀察、勒戒之規定，係屬強制規定，除於毒品
    危害防制條例第21條第1項所稱犯同條例第10條之罪者，於
    犯罪未發覺前，自動向衛生福利部指定之醫療機構請求治療
    ，醫療機構免將請求治療者送法院或檢察機關之情形；或檢
    察官審酌個案情形，依同法第24條第1項為附完成戒癮治療
    之緩起訴處分，可排除適用觀察、勒戒之程序外，凡經檢察
    官聲請且符合法定要件者，法院即應據以裁定，尚無自由斟
    酌以其他方式替代或得以其他原因免予執行之權。次按毒品
    危害防制條例所規定之觀察、勒戒處分，其立法意旨在幫助
    施用毒品者戒除毒癮，該處分之性質非為懲戒行為人，而係
    為消滅行為人再次施用毒品之危險性，目的在戒除行為人施
    用毒品之身癮及心癮措施；觀察勒戒係導入一療程觀念，針
    對行為人將來之危險所為預防、矯治措施之保安處分，以達
    教化與治療之目的，可謂刑罰之補充制度，從而毒品危害防
    制條例本身所規定之觀察、勒戒及強制戒治等保安處分，雖
    兼具自由刑之性質，卻有刑罰不可替代之教化治療作用，且
    觀察、勒戒既屬用以矯治、預防行為人反社會性格，而具社
    會保安功能之保安處分，當無因行為人之個人或家庭因素而
    免予執行之理。再按109年1月15日修正公布、同年7月15日
    施行之毒品危害防制條例第20條第3項規定，犯第10條之罪
    於觀察、勒戒或強制戒治執行完畢釋放後，3年後再犯第10
    條之罪者，適用本條前2項之規定。上開所謂「3年後再犯」
    ，只要本次再犯（不論修正施行前、後）距最近1次觀察、
    勒戒或強制戒治執行完畢釋放，已逾3年者，即該當之，不
    因其間有無犯第10條之罪經起訴、判刑或執行而受影響（最
    高法院刑事大法庭109年度台上大字第3826號裁定意旨參照
    ）。　　   
四、經查：
  ㈠被告於111年5月25日21時0分許，經警採尿送驗結果呈嗎啡、
    安非他命、甲基安非他命之陽性反應，有採尿同意書(尿液
    編號：Z000000000000)、臺灣宜蘭地方檢察署檢察官強制到
    場(強制採驗尿液)許可書、慈濟大學濫用藥物檢驗中心檢驗
    總表、犯罪嫌疑人尿液採驗作業管制紀錄在卷可稽（見宜蘭
    縣政府警察局蘇澳分局警澳偵字第1110008978號卷第5至8頁
    ）。被告於警詢時雖稱最後一次施用毒品為兩年前（見蘇澳
    分局警澳偵字第1110008978號卷第3頁），然被告於111年5
    月25日21時0分許所採集尿液，經送請慈濟大學濫用藥物檢
    驗中心以酵素免疫分析法（EIA）初步檢驗，再以氣相層析
    質譜儀法（GC/MS）為確認檢驗，結果就嗎啡、安非他命、
    甲基安非他命確呈陽性反應，有上開慈濟大學濫用藥物檢驗
    中心檢驗總表、犯罪嫌疑人尿液採驗作業管制紀錄等在卷可
    稽。而以氣相層析質譜分析之儀器為交叉確認者，檢驗結果
    不致產生偽陽性反應，且此檢驗方法業經衛生福利部認可乙
    節，復為本院辦理毒品案件職務上周知之事，況被告尿液中
    嗎啡之濃度達8120ng/ml，甲基安非他命為7945ng/ml（見同
    上警卷第7頁），濃度可謂相當高，應非所謂距採尿二年前
    施用所殘餘。是本件慈濟大學濫用藥物檢驗中心出具之檢驗
    總表，既係以氣相層析質譜分析之儀器為交叉確認，當具有
    公信力，核足為對被告不利之認定。再者，毒品施用後於尿
    液、血液中可檢出之最大時限，與施用劑量、施用頻率、施
    用方式、施用者飲水量之多寡、個人體質、代謝情況、檢體
    收集時間點及所用檢測方法之靈敏度等因素有關，因個案而
    異，一般於尿液中可檢出之最大時限，古柯鹼為施用後1至4
    天、海洛因為2至4天、嗎啡為2至4天、大麻為1至10天、安
    非他命為1至4天、甲基安非他命為1至5天、MDMA為1至4天、
    MDA為1至4天、Ketamine為2至4天等情，業經行政院衛生署
    管制藥品管理局（現改制為衛生福利部食品藥物管理署）92
    年7月23日管檢字第0920005609號函釋明在案。被告之尿液
    檢體經以GC/MS氣相層析質譜儀法檢驗，就嗎啡、安非他命
    、甲基安非他命既呈現陽性反應，是被告於前揭時間採尿前
    72小時內某時施用第二級毒品甲基安非他命及於前揭時間採
    尿前26小時內某時施用第一級毒品海洛因等犯行，足堪認定
    。
  ㈡被告前曾因施用毒品案件，經依原審法院105年度毒聲字第10
    4號裁定送勒戒處所觀察、勒戒後，因認有繼續施用毒品之
    傾向，再依原審106年度毒聲字第64號裁定令入戒治處所施
    以強制戒治，於107年3月14日停止戒治釋放出所，此後被告
    再涉施用毒品犯行固經起訴、判刑及執行，然3年內已無再
    因施用毒品案件，接受觀察、勒戒或強制戒治等紀錄，此有
    本院被告前案紀錄表在卷可稽，是檢察官聲請將抗告人令入
    勒戒處所觀察、勒戒，於法尚無不合。
  ㈢被告雖執前詞為辯，惟查：
    毒品危害防制條例所規定之觀察、勒戒處分，其立法意旨在
    幫助施用毒品者戒除毒癮，該處分之性質非為懲戒行為人，
    而係為消滅行為人再次施用毒品之危險性，目的在戒除行為
    人施用毒品之身癮及心癮措施；觀察勒戒係導入一療程觀念
    ，針對行為人將來之危險所為預防、矯治措施之保安處分，
    以達教化與治療之目的，並非被告所稱之加重被告之刑罰作
    為達到嚇阻其他人犯罪的手段，被告所辯被告已淪為教化社
    會大眾之工具等語，尚非可採。又是否給予被告為附命完成
    戒癮之緩起訴處分或觀察、勒戒，應由檢察官參酌刑法第57
    條所列事項及公共利益之維護依職權判斷衡酌。凡經檢察官
    聲請且符合法定要件者，法院僅得為有限之低密度審查，除
    檢察官之判斷有重大明顯瑕疵，或其裁量權已萎縮至無聲請
    觀察、勒戒之餘地，法院原則上應尊重檢察官職權之行使，
    並據以裁定，尚無自由斟酌以其他方式替代或得以其他原因
    免予執行之權。是本件檢察官審酌被告於警詢所述、本案全
    情，及參酌本件施用第一級及第二級毒品犯行，距其最近1
    次犯施用毒品罪經依法觀察、勒戒及強制戒治執行完畢釋放
    之107年3月14日，已逾3年等情而聲請觀察、勒戒符合其法
    定要件，其裁量權之行使並無違法或明顯失當之處，亦未違
    反比例原則、平等原則，法院自應予以尊重。檢察官於其裁
    量範圍內未依毒品危害防制條例第24條，改以緩起訴處分方
    式轉介毒品施用者前往醫療院所治療，亦非本院所得審酌之
    事項。至被告所述個人經濟、家庭因素，核與被告施用第一
    級與第二級毒品犯行無涉，尚無解免其依法應受之觀察、勒
    戒處分。
五、綜上所述，原審裁定被告應入勒戒處所觀察、勒戒，經核其
    認事用法，並無違誤，本件抗告，核無理由，應予駁回。
據上論斷，應依刑事訴訟法第412 條，裁定如主文。
中　　華　　民　　國　　111 　年　　10　　月    19 　 日
                  刑事第二庭    審判長法　官  遲中慧
                                      法　官  黎惠萍
                                      法　官  邱筱涵
以上正本證明與原本無異。
不得再抗告。
                                      書記官  莫佳樺
中　　華　　民　　國　　111 　年　　10　　月　　19　　日